---
title: "Aula 5 Gráficos"
author: "Carlos Tonhatti"
date: " 22 abril 2019"
output: ioslides_presentation
---

```{r setup, include=FALSE}
knitr::opts_chunk$set(echo = FALSE)
library(knitr)
library(png)
```

#  Pensando sobre gráficos

## Aspectos importantes sobre gráficos

- Deve ter algo para dizer
- Deve ser legível 

*Programas só podem ajudar com a legibilidade.*


## Principios básicos

- Ressaltar os padrões de interesse;
- Manter a estrutura de dados de forma que o leitor possa reconstruir os dados a partir da figura;
- A figura deve ter uma razão dado:tinta alta (mais dados usando a
menor quantidade de tinta;
- A figura não deve distorcer, exagerar ou aparar os dados.


## Recomendações
- Não fazer gráficos tridimensionais ou coloridos a menos que seja
estritamente necessário;
- Não colocar bordas externas nos gráficos;
- Não usar eixos desnecessários;
- Não usar linhas de grade;
- Não usar preenchimentos desnecessários;
- Não colocar título no gráfico;
- Usar virgulas ou ponto nas casas decimais de acordo com o idioma;
- Colocar as unidades de medida na legenda dos eixos.

>- **Faça do jeito que o editor/revista pedir.**

## Compare os dois gráficos
```{r}
img1_path <- "estilo.png"
include_graphics(img1_path) 
```

# Gráficos simples no R 

## Dispositivos gráficos no R

O R possui vários dispositivos gráficos. Um dispositivo é "para onde" o gráfico vai.

**Dispositivos de tela**

  * x11()
  * windowns()
  * quartz()

**Dispositivos de arquivos**

  * jpg()
  * png()
  * pdf()
  * vários outros


## Mover entre os dispositivos gráficos

### Retorna qual o dispositivo atual
 
dev.cur()

### Lista os dispositivos abertos
 
dev.list()
 
### Fecha o dispositivo atual
 
dev.off()

**Sempre feche o dispositivo**


## Área de desenho de um gráfico

```{r, out.width = "80%"}
img2_path <- "area.png"
include_graphics(img2_path) 
```


## Tipos de funcões gráficas 

- **Alto nível** desenham um novo gráfico;
- **Baixo nível** modificam um gráfico existente;
- **Interativas** adiciona ou remove informações com o mouse.

# Funcão de alto nível
## Funcões de alto nível


### Gráficos genéricos

plot(x,y, . . . )

### Diagrama de caixa

boxplot(x, . . . )

### Histograma

hist(x, . . . )
 
### Gráfico de barras

barplot(x, . . . )


## Exemplos 

```{r, echo=T}
png("MEUGRAFICO.PNG")
x<-c(1:10)
y<-c(2:11)
plot(x,y, bty="l")
dev.off()
```


## Boxplot
```{r, echo=T}
numeros<- rnorm(10000)
boxplot(numeros)

```


## Histograma
```{r, echo=T}
numeros<-rnorm(10000)
hist(numeros)

```


## Detalhes função plot()
Argumentos da função:

- **type** altera o tipo de gráfico ( p- pontos, l - linhas, h -histograma, etc);

- **main** título do gráfico;

- **xlab** título do eixo x;

- **ylab** título do eixo y;

- **xlim** limites do eixo x;

- **ylim** limites do eixo y;

- **col** cores.

## Método de entrada usando formula
No R é possível expressar a relação entre variáveis usando formulas.

<div align="center"> y ∼ x  </div>  </br>

<div align="center"> “A variável y é dependente de x” </div> </br> </br>


<div align="center"> plot(x,y) </div>


<div align="center"> plot(y~x) </div>


## Exemplos

Medidas da qualidade do ar em Nova York, 1973.

```{r, echo=T}
data(airquality)
airquality$date<-with(airquality,ISOdate(1973,Month,Day) )
head(airquality)
```

## Exemplos
```{r, echo=T}
# plot(airquality$date,airquality$Ozone)
# plot(airquality$Ozone ∼ airquality$date)
plot(Ozone ~ date, data=airquality)
```

## Exemplos
```{r, echo=T}
plot(Ozone ~ date, data= airquality, type="l")
```

## Exemplos
```{r, echo=T}
plot(Ozone ~ date, data= airquality, type="h")
```

## Exemplos
```{r, echo=T}
plot(Ozone ~ date, data= airquality, type="h", main="Qualidade do ar",
     xlab="Data", ylab="Ozônio", col= "red")
```

## Exemplos Cores

```{r, echo=T}
bad<-ifelse(airquality$Ozone>=90,"orange","forestgreen")
plot(Ozone~date, data=airquality,type="h",col=bad)
```


# Funcões de baixo nível

## Funcões de baixo nível

### adiciona legenda
legend(x, y, legenda)

### adiciona um eixo
axis(side, . . . )

### adiciona texto
text(x, y, labels, . . . )

### adiciona texto na margem
mtext(texto, side=3, line=0, . . . )

## Mais funcões 

### adiciona pontos
points(x)

### adiciona linhas
lines(x, y)

### adiciona segmento de reta
segments(x0, y0, x1, y1)

### adiciona setas
arrows(x0,y0, x1, y1, angle=30, code=2)

## Mais funcões

### adiciona linha com inclinação b e intercepto a
abline(a, b)

### adiciona linha horizontal na posição y
abline(h=y)

### adiciona linha vertical na posição x
abline(v=x)




## Exemplo 

```{r, eval=FALSE, echo=T}
plot(x,y,type="n")
axis(4)
text(8,8,"Comentário")
mtext("texto lateral",side=4)
points(1:10,rep(4,10))
abline(h=7)
abline(v=3)
arrows(1:10,rep(4,10),1:10,rep(5,10), angle=45)
```

##Exemplo

```{r}
plot(x,y,type="n")
axis(4)
text(8,8,"Comentário")
mtext("texto lateral",side=4)
points(1:10,rep(4,10))
abline(h=7)
abline(v=3)
arrows(1:10,rep(4,10),1:10,rep(5,10), angle=45)
```


## Controlando detalhes
A função par controla parâmetros gráficos.

Alguns argumentos:

-**cex** tamanho relativo do texto e símbolos (padrão = 1);

-**col** cores dos símbolos e textos (ex. col="red");

-**pch** tipo de simbolo utilizado (ex. pch=16);

-**new** permite que novos gráficos sejam sobrepostos (padrão FALSE)

-**family** família da fonte (ex. “serif”);

-**mfrow** divide a área de plotagem na forma de tabela (padrãoc(1,1)


## Exemplos

```{r, echo=T, out.width="80%"}
par(mfrow=c(2,2),new=FALSE,family="serif")
plot(1:4,1:4,pch=19,col="green")
plot(4:1,1:4,pch=22,col="red")
plot(1:5,2:6,pch=25)
plot(1:5,1:5,pch= "p")
```


## Dois conjuntos de dados 

```{r, echo=T}
x<-1:10 ; x2<-10:1 ; y<-1:10
plot(x,y,col="red",pch=16)
points(x2,y,col="blue", pch=16) # adiciona pontos novos
legend(5,10,legend=c("azul","vermelho"),pch=16,col=c("blue","red"))
```

## Dois conjuntos de dados (sobreposicao)

```{r, echo=T, eval=F}
par(mar=c(5,4,4,5))
plot(Ozone~date, data=airquality,type="h",col="blue",
     ylab="Ozonio",xlab="Data")

par(new=TRUE) # faz a sobreposicao 
plot(airquality$date,airquality$Wind,type="l",col="red")
  
```

## Dois conjuntos de dados (sobreposicao)
```{r }
par(mar=c(5,4,4,5))
plot(Ozone~date, data=airquality,type="h",col="blue",
     ylab="Ozonio",xlab="Data")

par(new=TRUE)
plot(airquality$date,airquality$Wind,type="l",col="red")
```




## Dois conjuntos os mais com sobreposicao
```{r, eval=F, echo=T }
par(mar=c(5,4,4,5))
plot(Ozone~date, data=airquality,type="h",col="blue",
     ylab="Ozonio",xlab="Data")

par(new=TRUE)
plot(airquality$date,airquality$Wind,type="l",col="red",
     xaxt="n",yaxt="n",xlab="",ylab="") # suprime os eixos e os titulos

axis(4) # adiciona o eixo no lado 4
mtext("Vento",side=4,line=3) # adiciona o titulo do lado do eixo
```

## Dois conjuntos ou mais com sobreposicao

```{r}
par(mar=c(5,4,4,5))
plot(Ozone~date, data=airquality,type="h",col="blue",
     ylab="Ozonio",xlab="Data")

par(new=TRUE)
plot(airquality$date,airquality$Wind,type="l",col="red",
     xaxt="n",yaxt="n",xlab="",ylab="") # suprime os eixos e os titulos

axis(4) # adiciona o eixo no lado 4
mtext("Vento",side=4,line=3) # adiciona o titulo do lado do eixo
```


## Histograma e densidade
```{r, echo=T}
x<-rnorm(10000)+0.2
hist(x, bty="l", prob=T, main="", ylim=c(0,0.45))
lines(density(x), col="red",lty=2, lwd=2)
curve(dnorm(x,0,1), add=TRUE, col="blue", lty=3, lwd=2)

```


## Normalidade
```{r, echo=T}
par(mfrow=c(1,2))
qqnorm(x)
qqnorm(rexp(1000,3)) ;qqline(rexp(1000,3), col="red")
```

## Tudo de uma vez 

```{r, echo=T}
plot(airquality)
```

## Boxplot 
```{r, echo=T}

boxplot(len ~ dose:supp, data = ToothGrowth,
        boxwex = 0.5, col = c("orange", "yellow"), 
        xlab = "Vitamin C dose mg", ylab = "tooth length")
```




# Funcões interativas

## Localizar pontos

### Retorna as coordenadas de um ponto ao ser clicado.  
locator(n)

```{r, echo=T, eval= F}
plot(Ozone~date, data=airquality, type="h") 
     main="Qualidade do ar",xlab="data",ylab="Ozônio",col="red")
abline(h=90, lty=2)
text(locator(3),"Muito Ruim", adj=0)
```
Não funciona no slide


## Plotly
```{r, echo=T, eval=F}
library(plotly)
library(ggplot2)
set.seed(100)
d <- diamonds[sample(nrow(diamonds), 1000), ]
plot_ly(d, type="scatter",x = d$carat,
        y = d$price,text = paste("Clarity: ", d$carat),
        mode = "markers", color = d$carat, size = d$carat)
```

## Plotly
```{r}
library(plotly, quietly = TRUE, warn.conflicts = FALSE)
library(ggplot2,  quietly = TRUE, warn.conflicts = FALSE)

set.seed(100)
d <- diamonds[sample(nrow(diamonds), 1000), ]
suppressMessages(
plot_ly(d, type="scatter",x = d$carat,
        y = d$price,text = paste("Clarity: ", d$carat),
        mode = "markers", color = d$carat, size = d$carat)
)
```



## Manipulate
```{R, eval=F, echo=T}
library(manipulate)
manipulate(
  plot(cars, xlim = c(0, x.max), type = type, ann = label),
  x.max = slider(10, 25, step=5, initial = 25),
  type = picker("Points" = "p", "Line" = "l", "Step" = "s"),
  label = checkbox(TRUE, "Draw Labels"))
```


# Cores 

## Escolhas de cores 

A escolha de quais cores usar não é algo simples.

Algumas ferramentas podem ajudar:

- www.colorbrewer.org tem esquemas de cores desenvolvidos para mapas (estão disponiveis no pacote RColorBrewer)

- Pacote colorspace tem vários esquemas de cores;

- Pacote dichromat tenta mostrar o impacto dos esquemas de cores para daltônicos.


## RColorBrewer
```{r, echo=T}
library(RColorBrewer)
display.brewer.all()
```

## RColorBrewer 

```{r, echo=T}
x<-1:10
barplot(x,col=brewer.pal(10,"BrBG"))
```


## Cores de outras fontes

Para ver as cores do R demo(colors)
```{r, echo=T}
barplot(c(10,20,20,10,5), col=c("#ff9999ff", "#ff1010ff", "#10ffadff",
                                "#fff410ff", "#ff10ecff"))

```

# Outros gráficos

## Pontos sobrepostos

```{r, echo=T}
par(mfrow=c(1,2))
x<-rep(5,times=100)
y<-rep(5,times=100)
plot(x,y, xlim=c(4,6), ylim=c(4,6))
plot(jitter(x),jitter(y), xlim=c(4,6), ylim=c(4,6))

```


## Muitos, muitos pontos

```{r, echo=T, message=FALSE, warning=FALSE}
library("survey")
data(api)
plot(apipop$api00, apipop$api99)
```

## Muitos, muitos pontos
```{r, echo= T}
library("hexbin")
plot(hexbin(apipop$api99,apipop$api00), style="centroids")
```


# Mapas

## Image
```{r, echo=T}
image(volcano)
```


## Os mesmos dados
```{r, echo=T}
plot_ly(z = volcano, type = "surface")
```

## Maps

```{r, echo=T}
require(maps)
map('world', fill = TRUE, col=brewer.pal(8,"BrBG"))
## usa um banco interno 
```


## Arquivos shapefile

```{r, echo=T, eval=F}
require(maptools)
require(sp)
mapa=readShapePoly("BRASIL")
hidro=readShapeLines("hidrografia")
summary(mapa)
summary(hidro)
#limites do mapa
plot(mapa)
par(new=F)
plot(hidro,col="blue")
```

## Arquivos shapefile
```{r, message=FALSE, warning=FALSE}
require(maptools,  quietly = TRUE, warn.conflicts = FALSE)
require(sp,  quietly = TRUE, warn.conflicts = FALSE)
```

```{r, echo=T, message=FALSE, warning=FALSE}
mapa=readShapePoly("BRASIL")
hidro=readShapeLines("hidrografia")
#limites do mapa
plot(mapa)
par(new=T)
plot(hidro,col="blue")
```


## MUITOS GRÁFICOS
```{r, echo=T, eval=F}
flag<-read.table("flag.data.txt", sep=",")
dir.create("flags")

png(filename ="flags/bandeira%3d.png")
for(i in 1:nrow(flag)){
    pie(as.numeric(flag[i,11:16]), main=flag[i,1],
        labels= c( "red", "green","blue",  "gold" ,  " white", "black"),
        col= c( "red", "green","blue",  "yellow" ,  "white", "black"))
}
dev.off()
```

	
# Mais exemplos

## Galeria

   Links para ver exemplos
   
   http://rgraphgallery.blogspot.com.br/
   
   
   http://r-graph-gallery.com
   
   

## Para próxima aula

Ler capítulo 6 da apostila;

Fazer tutorial “Criação e edição de gráficos”

Fazer exercícios “Criação e edição de gráficos”

Leia a ajuda da função par ;

Explore os sites de exemplos do slide anterior;

http://faculty.washington.edu/kenrice/sisg seção 3.




